【裁判字號】    98,上訴,4536
【裁判日期】    981216
【裁判案由】    毒品危害防制條例
【裁判全文】
臺灣高等法院刑事判決                98年度上訴字第4536號
上  訴  人
即  被  告  甲○○
                    （現於臺灣臺北監獄執行中）
上列上訴人因違反毒品危害防制條例案件，不服臺灣臺北地方法
院98年度訴字第1560號，中華民國98年10月19日第一審判決（起
訴案號：臺灣臺北地方法院檢察署98年度毒偵字第1945號），提
起上訴，本院判決如下：
    主  文
上訴駁回。
    事  實
一、甲○○曾於民國87年間因施用第2 級毒品，經臺灣板橋地方
    法院以87年度毒聲字第3570號裁定送勒戒處所觀察、勒戒後
    ，認無繼續施用毒品之傾向，而由臺灣板橋地方法院檢察署
    檢察官以87年度偵字第23846 號、第24170 號為不起訴處分
    確定。復因施用第2 級毒品，經臺灣板橋地方法院以88年度
    毒聲字第2271號裁定令入戒治處所施以強制戒治，後由臺灣
    板橋地方法院以89年度毒聲字第1174號裁定停止戒治，於89
    年7 月29日保護管束期滿視為執行完畢，並經臺灣板橋地方
    法院以89年度易字第3271號判決判處有期徒刑7 月確定。又
    於89年間因施用第2 級毒品案件，經臺灣板橋地方法院以89
    年度易字第2652號判決判處有期徒刑1 年確定，嗣後上開兩
    罪接續執行，於90年10月16日縮短刑期假釋出監，並於91年
    4 月1 日保護管束期滿，上開假釋未經撤銷，視為已執行完
    畢（不構成累犯）。又因施用第1 級、第2 級毒品案件，經
    臺灣臺北地方法院以96年度訴字第1828號判決，分別判處有
    期徒刑10月、7月，並定應執行刑為有期徒刑1年3月確定，
    尚未執行完畢（亦不構成累犯）。詎猶不知悔改，竟出於施
    用第1級及第2級毒品之犯意，於98年6月19日晚間21時許，
    在臺北縣新莊市○○路593巷12號2樓住處內，以摻入香菸1
    支中，再以點燃該香菸吸食其煙霧之方式，同時施用第1級
    毒品海洛因及第2級毒品甲基安非他命1次，施用後已將上開
    香菸丟棄。嗣於98年6月20日晚間20時15分許，在臺北市中
    山區○○○路○段25號前為警盤檢時，查獲其為通緝犯，並
    扣得其所有供施用毒品之用之第一級毒品海洛因2包（淨重
    9.51公克），始循線查獲上情。
二、案經臺北市政府警察局中山分局報請臺灣臺北地方法院檢察
    署檢察官偵查起訴。
    理  由
一、上揭犯罪事實，業據被告甲○○坦承不諱，且被告為警查獲
    時所採集之尿液經送檢驗結果，呈嗎啡、安非他命、甲基安
    非他命陽性反應，有臺灣尖端先進生技醫藥股份有限公司98
    年7月3日濫用藥物檢驗報告1紙在卷可稽（見臺灣臺北地方
    法院檢察署98年度毒偵字第19 45號卷宗，下稱偵卷第54頁
    ），並有法務部調查局98年7月9日調科壹字第09823019 370
    號濫用藥物實驗室鑑定書1紙（見偵卷第55頁）及扣案之海
    洛因2包（淨重9.51公克）附卷可佐（見偵卷第20頁），足
    證被告任意性自白與事實相符，是本件事證明確，被告犯行
    堪以認定，應予依法論科。
二、按92年7 月9 日新修正之毒品危害防制條例刪除2 犯及3 犯
    之規定，一改修法前繁雜之處遇程序，僅將施用毒品者簡化
    區分為初犯、再犯，並認施用毒品者係屬病患性犯人，以觀
    察、勒戒戒除其身癮，並以強制戒治去除其心癮。經觀察、
    勒戒或強制戒治執行完畢釋放後，若係5 年後再犯該條例第
    10 條 施用毒品罪者，與同條例第20條第1 項、第2 項關於
    「初犯」之處理方式相同，檢察官應先聲請法院裁定令被告
    入勒戒處所觀察、勒戒，並視有無繼續施用毒品傾向，決定
    應予釋放、為不起訴之處分，或應聲請法院裁定令入勒戒處
    所強制戒治；若係5 年內「再犯」同條例第10條施用毒品罪
    者，依同條例第23條第2 項規定，檢察官則應依法追訴。觀
    諸該條例第20條第3 項之修正理由：「觀察、勒戒或強制戒
    治5 年後再犯者，顯見前所實施之觀察、勒戒或強制戒治已
    足以遮斷其施用毒品之癮，為期自新及協助其戒除毒癮，對
    此5年 後再犯者，爰明定仍適用初犯之規定，先經觀察、勒
    戒、強制戒治之程序。」及同條例第23條第2 項之修正理由
    ：「為配合簡化施用毒品犯之刑事處遇程序，並鑑於經觀察
    、勒戒或強制戒治執行完畢釋放後5 年內再犯者，其再犯率
    甚高，原據以實施之觀察、勒戒及強制戒治既已無法收其實
    效，自應施以刑事處遇。」，顯然如施用毒品者係前經觀察
    、勒戒或強制戒治等治療程序執行完畢5 年後，始再施用毒
    品之「初犯」，因前所執行之觀察、勒戒或強制戒治已足收
    戒除毒癮之效，自應重新執行觀察、勒戒或強制戒治等治療
    程序，並於治療程序執行完畢後，由檢察官為不起訴處分，
    毋庸對之追訴處罰；反之，在「再犯」之情形，因其先前所
    為治療程序顯未能收戒斷毒癮之效，且考量施用毒品者之再
    犯率偏高，乃簡化其刑事處遇程序，而逕予追訴處罰，不再
    施以治療程序。參酌上開立法理由，修正毒品危害防制條例
    就施用毒品者，祇於「初犯」及「5 年後再犯」二種情形，
    有其追訴條件之限制，即須於初犯經觀察、勒戒或強制戒治
    釋放後，5 年內均無施用毒品之行為，始能認其前所實施之
    觀察、勒戒或強制戒治已足遮斷毒癮，而得於5 年後再犯時
    ，再予適用初犯之規定，重行觀察、勒戒等程序。倘5 年內
    已經再犯，被依法追訴處罰，縱其第3 次（或第3 次以上）
    施用毒品之時間在初犯釋放5 年以後，即與「5 年後再犯」
    之情形有別，且因已於「5 年內再犯」，顯見其再犯率甚高
    ，原實施觀察、勒戒或強制戒治，已無法收其實效，而無5
    年戒斷期之存在，自無再經觀察、勒戒及強制戒治之必要，
    應由檢察官逕行起訴，始符新法修正之本旨。是被告前因施
    用第2 級毒品，經臺灣板橋地方法院以87年度毒聲字第3570
    號裁定送勒戒處所觀察、勒戒後，認無繼續施用毒品之傾向
    ，而由臺灣板橋地方法院檢察署檢察官以87年度偵字第2384
    6 號、24170 號為不起訴處分確定。復因施用第2 級毒品，
    經臺灣板橋地方法院以88年度毒聲字第2271號裁定令入戒治
    處所施以強制戒治1 年，後由臺灣板橋地方法院以89年度毒
    聲字第1174號裁定停止戒治，於89年7 月29日保護管束期滿
    視為執行完畢，並經臺灣板橋地方法院以89年度易字第3271
    號判決判處有期徒刑7 月確定。又於89年間因施用第2 級毒
    品案件，經臺灣板橋地方法院以89年度易字第2652號判決判
    處有期徒刑1 年確定，嗣後上開兩罪接續執行，於90年10月
    16日縮短刑期假釋出監，並於91年4 月1 日保護管束期滿，
    上開假釋未經撤銷，視為已執行完畢。嗣又因施用第1 級、
    第2級毒品案件，經臺灣台北地方法院以96年度訴字第1828
    號判決，分別判處有期徒刑10月、7月，並定應執行刑為有
    期徒刑1年3月確定，尚未執行完畢等情，有本院被告前案紀
    錄表1份附卷可考（見原審卷第5頁至第17頁），被告於上開
    觀察勒戒、強制戒治程序執行完畢後，既曾於89年、96 年
    間再犯毒品危害防制條例第10條之罪，並經判刑確定，是本
    次被告再犯毒品危害防制條例第10條之罪，自非屬毒品危害
    防制條例第20條第3項所定「再犯」之情形，而應依法追訴
    ，附此敘明。
三、按施用海洛因、甲基安非他命後會影響記憶能力及自主神經
    系統，判斷力及意志力亦均受限制，甚至引起精神錯亂，抑
    制呼吸，並具有成癮性、濫用性，戒解不易，嚴重戕害人之
    身心健康，危害社會，故依據毒品危害防制條例第2 條第2
    項第1 款、第2 款分別列為第1 級、第2 級毒品，均不得非
    法施用、持有。是核被告所為，係犯毒品危害防制條例第10
    條第1 項、第2 項之施用第1 級、第2 級毒品罪。被告施用
    第1 級毒品海洛因及第2 級毒品甲基安非他命前持有第1 級
    、第2 級毒品之低度行為，均為施用之高度行為所吸收，不
    另論罪。另被告係以將第1 級毒品海洛因、第2 級毒品甲基
    安非他命摻入1 支香菸，再一同以點燃該香菸後吸食其煙霧
    之方式，同時施用第1 級毒品海洛因、第2 級毒品甲基安非
    他命1 次之行為，屬一行為觸犯數罪名之想像競合關係，應
    從一重之施用第1 級毒品罪論處。
四、原審認被告罪證明確，適用毒品危害防制條例第10條第1項
    、第2項、第18條第1項，刑法第11條、第55條、第38條第1
    項第2款之規定，及審酌被告前有上開所示之毒品前科，竟
    仍不知悔改，陷於毒癮而難以自拔，危害國民健康，及其犯
    罪之動機、手段，施用毒品為自戕行為，暨因被告於犯罪後
    尚能坦承犯行，是其態度非劣等情，量處有期徒刑1年。復
    說明扣案之第1級毒品海洛因2包（驗餘淨重9.51公克），應
    依毒品危害防制條例第18條第1項前段規定沒收銷燬，且該
    毒品之外包裝袋2個，為被告所有、保存毒品以供施用犯罪
    所用之物，業據被告供承在卷，亦應依刑法第38條第1項第2
    款規定沒收。此外，被告所有且供本案施用毒品犯罪使用之
    香菸1支，業經被告供明施用後即丟棄滅失（見原審卷第22
    頁反面），即無庸宣告沒收。其認事用法均無違誤，量刑亦
    稱妥適，被告上訴意旨，仍執陳詞，主張本件應先送觀察、
    勒戒云云，為無理由，其上訴應予駁回。
據上論斷，應依刑事訴訟法第368條，判決如主文。
本案經檢察官沈明倫到庭執行職務。
中    華    民    國    98    年    12    月    16    日
                  刑事第一庭審判長法  官  葉騰瑞
                                  法  官  王炳梁
                                  法  官  莊明彰
以上正本證明與原本無異。
如不服本判決，應於收受送達後10日內向本院提出上訴書狀，其
未敘述上訴之理由者並得於提起上訴後10日內向本院補提理由書
（均須按他造當事人之人數附繕本）「切勿逕送上級法院」。
                                  書記官  王韻雅
中    華    民    國    98    年    12    月    16    日


司法院資訊處製作；財團法人民間司法改革基金會備份。
